臺北高等行政法院判決　　　　　　　　　　　　　　　九十一年度簡字第三一七號
　　原　　　告　甲○○
　　訴訟代理人　陳殷朔律師
　　被　　　告　臺北縣政府
　　代　表　人　蘇貞昌縣長）.
　　訴訟代理人　邱榮輝
　　　　　　　　張榮華
右當事人間因水土保持法事件，原告不服行政院農業委員會中華民國九十年二月二十
七日（九○）農訴字第八九○一五六一六七號訴願決定，提起行政訴訟。本院判決如
左：
　　主  文
原告之訴駁回。
訴訟費用由原告負擔。
　　事  實  及　理　由
一、事實概要：緣原告未經申准，擅於其所有坐落台北縣淡水鎮○○○段一八０之二
    地號山坡地內開挖整地採取土石，案經被告於民國（下同）八十九年一月十一日
    派員會同相關單位人員會勘屬實，認有違水土保持法規定，遂裁處新台幣（下同
    ）六萬元罰鍰，原告不服向台灣省政府提訴願，經該府決定撤銷原處分，由被告
    另為適法之處分，被告遂修正處分之理由及適用法令，仍處六萬元罰鍰，並令其
    應立即停工，依指定改正事項及規定期限完成改正，及受處分之土地自第一次處
    罰之日起兩年內，暫停該地之申請開發。原告不服，復向台灣省政府提起訴願，
    因訴願法修正管轄機關為行政院農業委員會，乃移送該會審理，經遭決定駁回，
    原告仍不甘服，惟因上開土地於事後已移轉予第三人所有，遂僅就罰鍰部分向本
    院提起行政訴訟。
二、原告起訴意旨略稱：渠係避免閒置耕地，致遭稅捐機關加倍課徵土地增植稅，才
    將系爭土地翻動並鏟平，擬種植蔬菜以作農業使用，依行政院農業委員會之函釋
    ，得免擬具水保計畫，且系爭土地位於大馬路旁，地目為田，原告無從知道其已
    編列為山坡地，整地行為若有違法亦只屬過失犯，而行政罰不處罰過失犯，故亦
    在免罰之列，況該案業經檢察官偵查終結，予以不起訴處分在案，依檢察官之履
    勘筆錄及所拍照片均未見有開挖整地及採取土石之實景云云。
三、按「下列地區之治理或經營、使用行為，應經調查規劃，依水土保持技術規範實
    施水土保持之處理與維護：．．．．三、探礦、採礦、鑿井、採取土石或設置有
    關附屬設施。．．．五、於山坡地或森林區內開發建築用地，或設置公園、墳墓
    、遊憩用地、運動場地或軍事訓練場、堆積土石、處理廢棄物或其他開挖整地。
    」「第八條第一項第三款、第四款之開發、經營或使用行為，以及於山坡地及森
    林區內從事農、林、漁、牧地之開發利用所需之修築農路、開挖整地或整坡作業
    ，其水土保持義務人應先擬具水土保持計畫，送請主管機關核定，如屬依法應進
    行環境影響評估者，並應檢附環境影響評估審查結果一併送核，其水土保持計畫
    未經主管機關核可前，各目的事業主管機關不得逕行核發開發或利用之許可。」
    「第八條第一項第五款之開發、經營或使用行為，其水土保持義務人應先擬具水
    土保持計畫，送請主管機關核定，如屬依法應進行環境影響評估者，並應檢附環
    境影響評估審查結果一併送核，其水土保持計畫未經主管機關核可前，各目的事
    業主管機關不得逕行核發開發或利用之許可。」「有下列情形之一者，處新台幣
    六萬元以上三十萬元以下罰鍰：．．．．二、違反第十二條至第十四條規定之一
    ，未先擬具水土保持計畫或未依核定計畫實施水土保持之處理與維護者，或違反
    第二十三條規定，未在規定期限內改正或實施仍不合水土保持技術規範者。」分
    別為水土保持法第八條第一項第三款、第五款、第十二條第一項、第十三條第一
    項及第三十三條第一項第二款所規定。又「人民違反法律上之義務而應受行政罰
    之行為，法律無特別規定時，雖不以出於故意為必要，仍須以過失為其責任條件
    。但應受行政罰之行為，僅須違反禁止規定或作為義務，而不以發生損害或危險
    為其要件者，推定為有過失，於行為人不能舉證證明自己無過失時，即應受處罰
    」，司法院大法官釋字第二七五號解釋著有明文。
四、本院查（一）本件原告未經申准，擅於其所有坐落台北縣淡水鎮○○○段一八０
    之二地號山坡地內開挖整地、採取土石，案經被告於八十九年一月十一日派員會
    同淡水鎮公所，台北縣警察局淡水分局人員會勘屬實，並當場查扣原告雇用之怪
    手及卡車各乙部，此有台灣省政府於六十九年二月六日公告之台灣省山坡地保育
    利用範圍地段明細表、八十六年十月八日公告之台灣省山坡地範圍地段明細表、
    會勘紀錄及現場違規照片附原處分卷可稽；又原告為上開山坡地之所有人，依水
    土保持法第四條係上開山坡地之水土保持義務人，其未擬具水土保持計畫，送請
    主管機關核定，即於上開山坡地內開挖整地、採取土石，違規事實洵堪認定。（
    二）系爭淡水鎮○○○段土地早經台灣省政府於六十九年二月六日依山坡地保育
    利用條例公告為山坡地範圍，八十六年十月八日又再依水土保持法公告為山坡地
    範圍，原告既為土地所有人，對上開法律及依法所為公告，即有知悉及遵守之義
    務，且水土保持法第三十三條第一項第二款所規定應受行政罰之行為，僅以違反
    禁止規定或作為義務為要件，而不以發生損害或危險為必要，其未加以遵守，依
    前揭司法院大法官釋字第二七五號解釋意旨，即應推定為有過失而應受處罰。（
    三）台灣士林地方法院檢察署八十九年度偵字第一０五九號檢察官不起訴處分書
    ，係以原告等翻動土壤範圍不大，難認其整地行為有造成水土流失、毀損水土保
    持處理與維護設施或釀成災害之危險，而認其等犯罪嫌疑不足，並未否定原告開
    挖整地及採取土石之行為。至於檢察官之履勘筆錄及所拍照片既係於案發後之八
    十九年二月十五日所為，即已事過境遷，其未見有開挖整地及採取土石之實景，
    並不能為原告有利之證明。且觀諸原處分卷附現場照片顯示挖土機正將挖取之土
    石堆置於卡車上，顯與原告所稱意欲種菜而為一般農用翻土之可能情形大相逕庭
    ，亦非依省市政府所訂之水土保持手冊規範，實施農地水土保持處理之開挖整地
    行為，自無行政院農業委員會八十一年十二月十六日八一農林字第一一六五五九
    四函釋所謂「山坡地農牧經營上所需之中耕、除草、種植等作業，不屬前項所稱
    開挖整地之範圍。另依照省市政府所訂之水土保持手冊規範實施農地水土保持處
    理之開挖整地，得免擬具水土保持計畫」之適用。原告主張，不足採信。
五、綜上所述，被告依前揭規定從輕裁處六萬元罰鍰，於法並無不合，訴願決定予以
    維持，亦無違誤，原告起訴意旨，仍執陳詞及個人主觀之見解，請求撤銷訴願決
    定及原處分關於罰鍰部分，為無理由，應予駁回。又本件依卷內資料，事證已臻
    明確，爰不經言詞辯論為之。
據上論結，本件原告之訴為無理由，爰依行政訴訟法第二百三十三條第一項、第九十
八條第三項前段，判決如主文。
中　　　華　　　民　　　國　　九十一　　年　　　三　　　月　　　七　　　日
                              臺北高等行政法院  第四庭
              　　　　　　　　　　　　　　　　　　　法　官　林文舟
右為正本係照原本作成。
本件以訴訟事件所涉及之法律見解具有原則性者為限，始得於本判決送達後二十日內
向本院提出上訴狀並表明上訴理由，如已於本判決宣示後送達前提起上訴者，應於判
決送達後二十日內補具上訴理由（均按他造人數附繕本），且經最高行政法院許可後
方得上訴。
中　　華　　民　　國　　　九十一　　年　　　三　　　　月　　　八　　　　日
                                                    書記官  林孟宗
